【裁判字號】    98,消債抗,232
【裁判日期】    981207
【裁判案由】    聲請免責
【裁判全文】
臺灣臺北地方法院民事裁定           98年度消債抗字第232號
抗  告  人  甲○○原名李正誠.
上列抗告人因消費者債務清理事件聲請免責，對於中華民國98年
7 月7 日本院98年度消債聲字第40號裁定提起抗告，本院裁定如
下：
    主  文
抗告駁回。
抗告程序費用新臺幣壹仟元由抗告人負擔。
    理  由
一、按消費者債務清理條例之立法目的，在於使陷於經濟上困境
    之消費者，得分別情形藉由更生或清算程序清理債務，藉以
    妥適調整其與債權人及其他利害關係人之權利義務關係，保
    障債權人之公平受償，並謀求消費者經濟生活之更生機會，
    從而健全社會經濟發展。消費者依清算程序清理債務，債權
    人已因之蒙受相當損失，其程序之進行應秉持公正與誠信，
    如債務人因浪費、賭博或其他投機行為，致財產顯然減少或
    負擔過重之債務，顯見債務人於其經濟狀況不佳之情形下，
    猶恣意揮霍、投機，或因可歸責於己之事由消極不憑藉勞力
    （技術）增加清償能力，對於清算之原因有可歸責性，致害
    及債權人之權益，自不宜予以免責，此觀消費者債務清理條
    例第1 條、第134 條第4 款規定即明。
二、抗告意旨略以：伊於原審裁定清算終止時無固定收入，迄民
    國98年1 月16日始至臺北市信義區公所上班，伊遵原審所命
    補正每月支出扶養費用新臺幣（下同）1 萬6,000 元之來源
    ，其中伊於前2 年內收入，記載為「總計目前每月約2 萬
    7,000 元，但並不穩定」，蓋由各項收入註明之來源及期間
    ，可知並非恆常2 年內始終所有，且有3 名子女尚在學，故
    支出在開學當月通常亦會遽增。詎原審逕認伊每月均有2 萬
    7,000 元固定收入，扣除每月必要生活費為2 萬5,700 元，
    因認普通債權人之分配總額低於伊聲請清算前2 年間，可處
    分所得扣除自己所必要生活費之數額，而為不免責裁定，顯
    有不當，爰依法提起抗告云云。
三、經查：
  (一)抗告人以其有不能清償163 萬2,776 元債務之情事，曾以書
    面向最大債權金融機構請求共同協商債務清償方案未成立，
    於97年6 月9 日具狀聲請清算，嗣經原審於97年12月10日裁
    定自同日15時開始清算程序，且因債務人之財產不敷清償清
    算程序之費用，並同時終止清算程序確定在案，有本院97年
    消債清字第28號裁定及送達證書可稽（見清算事件卷第101
    、112 頁）。抗告人於聲請清算前2 年內均無收入，名下亦
    無財產，此有財政部台北市國稅局95、96年度綜合所得稅各
    類所得資料清單、財產歸屬資料清單可考（見清算事件卷第
    9 頁）；依抗告人於97年7 月2 日提出之陳報狀記載，於聲
    請清算前2 年內，其配偶吳依潔每月約有2 萬7,000 元收入
    ，包括政府補助金8,000 元，及岳母吳陳慎、母親李朱英菊
    之接濟，並不固定，併有吳依潔清算聲請狀檢附財產及收入
    狀況說明書佐參（見清算事件卷第81至83頁），是抗告人主
    張於聲請清算前2 年無固定收入，固堪信為真。
  (二)惟：抗告人於89年經原任職之雙冠企業股份有限公司（下稱
    雙冠公司）解聘後，因年紀關係即不願再於私人企業任職，
    嗣陸續於台北大眾捷運股份有限公司（下稱台北捷運公司）
    、台北縣新店市屈尺國民小學（下稱屈尺國小）擔任停車場
    工讀生及校警等語，有其97年7 月2 日陳報狀可稽（見原審
    卷第77至80頁），而抗告人於49年8 月28日生，正值中壯年
    ，復無病痛纏身，已非無謀生能力可言；又抗告人自94年3
    月1 日至同年6 月30日止於台北捷運公司擔任轉乘停車場工
    讀生，工讀期間每月薪資依序為1 萬6,900 元、1 萬3,300
    元、1 萬6,800 元及1 萬4,000 元，抗告人離職原因自述「
    本月即將自國立空中大學畢業暫未升學」；復於95年5 月1
    日起在屈尺國小擔任校警，每月薪資為2 萬1,939 元，嗣因
    至研究所隨班附讀遂於同年9 月30日離職等情，各有台北捷
    運公司北捷業字第09834018300 號函、屈尺國小北屈國教字
    第0980003757號函佐憑（見本院卷第26至29頁）。益見抗告
    人確有謀生能力，自89年間遭雙冠公司解聘後，於聲請清算
    前之相當期間內，仍具有勞力（技術）之相當清償能力，僅
    因投機藉詞自願離職不願以勞力（技術）工作，而非因不可
    歸責於己而失業，致其財產顯然減少，對於清算之原因有可
    歸責性，在客觀上顯係濫用清算程序以規避其應負擔之償還
    責任，而有違誠信原則，核諸前開說明，自應不予免責，資
    以衡平債權人及債務人之權益。
四、綜上所述，抗告人因可歸責於己之事由故不工作，核係以浪
    費、賭博以外之其他投機行為，致財產顯然減少，而生開始
    清算之原因，依消債條例第134 條第4 款規定，應為不免責
    裁定。原審駁回抗告人免責之聲請，理由雖有不同，結論並
    無二致，抗告人提起抗告，求為廢棄原裁定，為無理由，應
    予駁回。
五、據上論結，本件抗告為無理由，依消費者債務清理條例第15
    條，民事訴訟法第495 條之1 第1 項、第449 條第1 項、第
    95條、第78 條 ，裁定如主文。
中    華    民    國    98    年    12    月    7     日
              民事第五庭    審判長法  官  薛中興
                                  法  官  高偉文
                                  法  官  胡宏文
以上正本係照原本作成
不得抗告
中    華    民    國    98    年    12    月    7     日
                                書記官  曾寶生

司法院資訊處製作；財團法人民間司法改革基金會備份。
